【裁判字號】    99,訴,270
【裁判日期】    990430
【裁判案由】    違反公司法等
【裁判全文】
臺灣臺北地方法院刑事判決               99年度訴字第270號
公  訴  人  臺灣臺北地方法院檢察署檢察官
被      告  丙○○
選任辯護人  丁福慶律師
            陳智勇律師
            洪嘉傑律師
被      告  甲○○
            丁○○
            乙○○
            戊○○
上四人共同
選任辯護人  粘毅群律師
            葉繼升律師
上列被告等違反公司法等案件，經檢察官提起公訴（98年度偵字
第23813號、99年度偵字第1512號），被告於準備程序為有罪之
陳述，本院合議庭裁定改由受命法官獨任以簡式審判程序審理，
判決如下：
    主  文
丙○○共同公司負責人，公司應收之股款，股東並未實際繳納，
而以申請文件表明收足，共三罪，各處有期徒刑月，如易科罰
金，均以新臺幣壹仟元折算壹日。應執行有期徒刑陸月，如易科
罰金，均以新臺幣壹仟元折算壹日，緩刑貳年。
甲○○、丁○○共同公司負責人，公司應收之股款，股東並未實
際繳納，而以申請文件表明收足，共三罪，各處有期徒刑貳月又
拾伍日，如易科罰金，均以新臺幣壹仟元折算壹日。應執行有期
徒刑伍月，如易科罰金，均以新臺幣壹仟元折算壹日，均緩刑貳
年。
乙○○、戊○○共同公司負責人，公司應收之股款，股東並未實
際繳納，而以申請文件表明收足，共三罪，各處有期徒刑貳月，
如易科罰金，均以新臺幣壹仟元折算壹日。應執行有期徒刑肆月
，如易科罰金，均以新臺幣壹仟元折算壹日，均緩刑貳年。
    事  實  及  理  由
一、本件犯罪事實除刪除起訴書第2頁犯罪事實一(一)第8行、一
    (二)第7行及起訴書第3頁犯罪事實一(二)倒數第11行之「簽
    證委託書」等字及於起訴書第2頁犯罪事實一(一)倒數第4行
    、起訴書第3頁犯罪事實一(二)第6行、一(二)倒數第5行增
    加「股東繳納現金股款明細表」等字外，及證據欄補充：丙○○、甲○○、丁○○、乙○○、戊○○於本院準備程序及
    審理中之自白、日勝國際股份有限公司籌備處之國泰世華銀
    行帳號000000000000號帳戶之存摺封面及內頁、國泰世華銀
    行永春分行99年4月7日(99)國世銀永春字第0990000013號函
    暨檢附日勝國際股份有限公司籌備處帳戶之交易明細資料1
    份、合作金庫商業銀行玉成分行99年4月合金玉存字第09900
    1303號函暨檢送盈佳建設股份有限公司籌備處帳戶之交易明
    細資料1份外，其餘犯罪事實及證據均引用如附件之起訴書
    。
二、按公司法第7條規定，公司之設立、變更或解散之登記或其
    他處理事項，由中央主管機關或委託地方主管機關審核之。
    該條文於90年11月12日修正公佈為「公司申請設立、變更登
    記之資本額，應先經會計師查核簽證；其辦法，由中央主管
    機關定之」，並於91年3月6日訂定「公司申請登記資本額查
    核辦法」，於第2條規定「公司申請設立登記或合併、分割
    、增減實收資本額等變更登記，除依證券交易法第28條之2
    規定辦理庫藏股減資外，應檢送設立、合併、分割、增減實
    收資本額基準日經會計師查核簽證之資產負債表，……」及
    於同辦法第8條第2項、第9條第2項分別規定「會計師對應行
    查核事項，應備具工作底稿，主管機關得隨時調閱之」、「
    會計師查核公司之資本額，如發現有虛偽情事者，應拒絕簽
    證」，另修正前公司法第412條第2項關於「主管機關對於前
    項之申請，應派員檢查，並得通知公司限期申復」，及修正
    前公司法第419條第2項關於「前項第4款、第5款所列事項，
    如有冒濫或虛偽者，主管機關應通知公司限期申復，經派員
    檢查後得裁減或責令補足」等規定，均於90年11月12日修正
    時，予以刪除；並將第9條第4項修正為「公司之設立或其他
    登記事項有偽造、變造文書，經裁判確定後，由檢察機關通
    知中央主管機關撤銷或廢止其登記」，依修正後規定觀之，
    除縮小第7條之範圍外，並將「公司申請設立、變更登記之
    資本額」事項，改由會計師負責查核簽證，及將應派員檢查
    等相關規定刪除。至於修正後公司法第388條雖仍規定「主
    管機關對於公司登記之申請，認為有違反本法或不合法定程
    式者，應令其改正，非俟改正合法後，不予登記」，然僅形
    式上審查其是否「違反本法」或「不合法定程式」而已，倘
    其申請形式上合法，即應准予登記，不再為實質之審查。且
    公司之設立或其他登記事項如涉及偽造、變造文書時，須經
    裁判確定後，始撤銷或廢止其登記。則行為人於公司法修正
    後辦理公司登記事項，如有明知為不實之事項，而使公務員
    登載於職務上所掌之公文書，足以生損害於公眾或他人者，
    即有刑法第214條之適用（最高法院96年度第5次刑事庭會議
    參照）。次按資產負債表乃商業會計法第28條第1項第1款所
    列之財務報表，而商業負責人以虛列股本之不正當方法，使
    公司之資產負債表發生不正確之結果，應成立商業會計法第
    71條第5款之罪，且為刑法第216條、第215條行使業務上登
    載不實文書罪之特別規定，應優先適用（最高法院94年度臺
    上字第7121號判決意旨亦可參照）。
三、被告甲○○、丁○○分別係日勝國際股份有限公司、盈佳建
    設股份有限公司之負責人，屬商業會計法第4條規定之商業
    負責人。被告甲○○、丁○○與之間與丙○○、乙○○、戊○○，就上開行為，有犯意聯絡及行為分擔，均為共同正犯
    ，其中日勝國際股份有限公司、盈佳建設股份有限公司股東
    股款未實際繳納罪及利用不正當方法致使財務報表發生不正
    確結果罪，丙○○、乙○○、戊○○雖非前開二家公司負責
    人或商業負責人，係無身份之人與有公司負責人及商業負責
    人身份之被告共同實施犯罪，仍應依刑法第31條第1項之規
    定，認係共同正犯。是核被告5人所為，係分別犯公司法第9
    條第1項公司負責人，公司應收之股款，股東並未實際繳納
    ，而以申請文件表明收足之罪、商業會計法第71條第1項第5
    款之利用不正當方法致使財務報表發生不實結果罪及刑法第
    214條之使公務員登載不實罪。又檢察官起書所記載之「簽
    證委託書」係屬誤載，已經公訴檢察官以當庭更正，是本件
    聲請起訴書犯罪事實自應以更正後之犯罪事實為主，併此敘
    明。再被告等明知公司應收之股款，股東並未實際繳納，而
    以申請文件表明收足，使公務員登載於職務上所掌之公文書
    ，足以生損害於公眾或他人，所犯公司法第9條第1項、商業
    會計法第71條第1項第5款及刑法第214條三罪，就行為人而
    言，僅有自然行為概念之一行為，且係基於一個意思決定為
    之（即辦理公司設立），自應評價為一個犯罪行為。而上開
    三罪之犯罪構成要件並不相同，屬一行為觸犯數罪名之想像
    競合犯，應依刑法第55條之規定，從較重之公司法第9條第1
    項處斷（最高法院96年度台上字第6356號判決、最高法院96
    年度第7次刑事庭會議決議意旨參照）。另被告5人就辦理日
    勝國際股份有限公司設立登記共同違反公司法第9條第1項、
    就辦理盈佳建設股份有限公司設立登記共同違反公司法第9
    條第1項、就辦理盈佳建設股份有限公司變更登記共同違反
    公司法第9條第1項所為3次犯罪，係基於各別犯意，且行為
    互殊，應予分論併罰。
四、本院審酌被告5人明知公司資本不得虛列，竟填製不實結果
    之資產負債表向主管機關申請公司設立登記，造成主管機關
    對公司管理之困難，並破壞交易安全，惟念被告犯後坦承犯
    行，已有悔意及犯罪動機、目的、生活狀況、智識程度、素
    行等一切情狀，分別量處如主文所示之刑，依刑法第41 條
    第1項前段規定，諭知易科罰金之折算標準，並定應執行刑
    及諭知易科罰金之折算標準。另被告5人前均未曾受有期徒
    刑以上刑之宣告，有臺灣高等法院被告前案紀錄表在卷可資
    ，其因一時失慮，偶罹刑典，事後已坦承犯行，犯後態度良
    好，並因臺灣桃園少年輔育院受感化教育少年之特殊需要，
    被告丙○○、甲○○、丁○○、乙○○、戊○○，分別捐款
    15 萬元、10萬元、10萬元、5萬元、5萬元至臺灣桃園少年
    輔育院303專戶，有匯款回條聯5紙在卷可參，以贖罪衍，深
    具悔意，經此偵審程序及刑之宣告後，當知所警惕而無再犯
    之虞，本院因認暫不執行其刑為當，均予以宣告緩刑，用啟
    自新。
據上論斷，應依刑事訴訟法第273條之1第1項、第299條第1項前
段、第310條之2、第454條、公司法第9條第1項，商業會計法第
71條第1項第5款，刑法第11條前段、第28條、第214條、第55條
、第41條第1項前段、51條第5款、第74條第1項第1款，刑法施行
法第1條之1，判決如主文。
本案經檢察官楊展庚到庭執行職務。
中    華    民    國    99    年    4     月    30    日
                  刑事第十六庭  法  官  羅月君
上正本證明與原本無異。
如不服本判決應於收受送達後10日內向本院提出上訴書狀，並應
敘述具體理由；其未敘述上訴理由者，應於上訴期間屆滿後20日
內向本院補提理由書（均須按他造當事人之人數附繕本）「切勿
逕送上級法院」。
                                書記官  鄭淑丰
中    華    民    國    99    年    4     月    30    日
附錄本案論罪科刑法條全文
公司法第9條
公司應收之股款，股東並未實際繳納，而以申請文件表明收足，
或股東雖已繳納而於登記後將股款發還股東，或任由股東收回者
，公司負責人各處 5 年以下有期徒刑、拘役或科或併科新臺幣
50 萬元以上 250 萬元以下罰金。
有前項情事時，公司負責人應與各該股東連帶賠償公司或第三人
因此所受之損害。
第 1 項裁判確定後，由檢察機關通知中央主管機關撤銷或廢止
其登記。但裁判確定前，已為補正或經主管機關限期補正已補正
者，不在此限。
公司之設立或其他登記事項有偽造、變造文書，經裁判確定後，
由檢察機關通知中央主管機關撤銷或廢止其登記。
商業會計法第71條
商業負責人、主辦及經辦會計人員或依法受託代他人處理會計事
務之人員有下列情事之一者，處 5 年以下有期徒刑、拘役或科
或併科新臺幣 60 萬元以下罰金：
一、以明知為不實之事項，而填製會計憑證或記入帳冊。
二、故意使應保存之會計憑證、會計帳簿報表滅失毀損。
三、偽造或變造會計憑證、會計帳簿報表內容或毀損其頁數。
四、故意遺漏會計事項不為記錄，致使財務報表發生不實之結果
    。
五、其他利用不正當方法，致使會計事項或財務報表發生不實之
    結果。
中華民國刑法第214條
（使公務員登載不實罪）
明知為不實之事項，而使公務員登載於職務上所掌之公文書，足
以生損害於公眾或他人者，處 3 年以下有期徒刑、拘役或 5 百
元以下罰金。

司法院資訊處製作；財團法人民間司法改革基金會備份。
